臺灣高等法院臺中分院民事判決　九十三年度上字第一八七號
　　　上　訴　人　新竹國際商業銀行股份有限公司
　　　法定代理人　丙○○
　　　訴訟代理人　乙○○
　　　被　上訴人　甲○○
　　　　　　　　　丁○○
右當事人間塗銷所有權移轉登記事件，上訴人對於中華民國九十三年五月三十一日臺
灣苗栗地方法院九十二年訴字第五一五號第一審判決提起上訴，本院於民國九十三年
九月十五日言詞辯論終結，玆判決如左：
      主      文
原判決廢棄。
被上訴人甲○○、丁○○間就坐落苗栗縣卓蘭鎮○○○段一七一八地號、面積七千八
百平方公尺土地所有權全部，於民國九十年六月二十四日所為之贈與行為及所有權移
轉行為應予撤銷。
被上訴人丁○○應將前項土地於民國九十年八月十三日所為之所有權移轉登記予以塗
銷。
第一、二審訴訟費用由被上訴人負擔。
      事實及理由
一、上訴人主張：被上訴人甲○○於民國（以下同）八十九年八月十八日受訴外人馮
　　南燦之邀，擔任連帶保證人，向上訴人借款新台幣（以下同）一百萬元，屆期未
　　清償，經台灣苗栗地方法院（下稱苗栗地院）於九十一年十月十一日判決，被上
　　訴人甲○○與另一保證人馮增雄應連帶給付上訴人一百萬元本息，於九十一年十
　　一月二十二日確定。嗣上訴人於九十二年十月間聲請假處分時，竟發現被上訴人
　　甲○○為圖脫免債務，於九十年六月二十四日將其所有坐落苗栗縣卓蘭鎮○○○
　　段一七一八地號、地目旱、面積七千八百平方公尺土地（下稱系爭土地），以夫
　　妻贈與為原因贈與被上訴人丁○○，並於九十年八月十三日辦妥所有權移轉登記
　　，明顯損害上訴人之債權等情，爰依民法第二百四十四條第一項、第四項規定，
　　求為命：被上訴人甲○○與丁○○就系爭土地所有權全部，於九十年六月二十四
　　日之贈與行為及所有權移轉行為應予撤銷，被上訴人丁○○應將系爭土地於九十
　　年八月十三日所為之所有權移轉登記予以塗銷之判決。
二、被上訴人則以：被上訴人甲○○係以個人名義為訴外人馮南燦擔保，並非提供系
    爭土地為擔保，訴外人馮南燦本身有資力可以清償債務，不得向其請求。又被上
    訴人甲○○與丁○○於八十九年十月間結婚，結婚前，被上訴人甲○○即表明將
    系爭土地贈與被上訴人丁○○當作聘金，以保障被上訴人丁○○之生活，係因被
    上訴人甲○○在山上工作，始遲至九十年辦理系爭土地所有權移轉登記等語，資
    為抗辯。
三、上訴人主張被上訴人甲○○於八十九年八月十八日受訴外人馮南燦之邀，擔任連
　　帶保證人，向上訴人借款一百萬元，屆期未清償，經苗栗地院於九十一年十月十
　　一日判決，被上訴人甲○○與另一保證人馮增雄應連帶給付上訴人一百萬元本息
　　，於九十一年十一月二十二日確定，為被上訴人所不爭執（見原審卷六五頁及本
　　院卷三一、三二頁），且有借據、放款客戶往來明細、苗栗地院九十一年度訴字
　　第三三九號判決及確定證明書在卷可憑（見原審卷六至十二頁），自堪信為真實
　　。又，依卷附之土地登記謄本記載，系爭土地以九十年六月二十四日夫妻贈與為
　　原因，於九十年八月十三日移轉與被上訴人丁○○（見原審卷一五頁），該項公
　　文書之記載，應可證明上訴人主張被上訴人間就系爭土地之贈與係成立於九十年
　　六月二十四日之事實。
四、雖被上訴人以渠等於八十九年十月結婚前，被上訴人甲○○即表明將系爭土地贈
    與被上訴人丁○○當作聘金云云。惟依土地登記申請書所載，被上訴人申請所有
    權移轉登記原因為夫妻贈與，原因發生日期為九十年六月二十四日，土地贈與所
    有權移轉契約書立約日期亦為九十年六月二十四日（見原審卷五五、五六頁），
    而當時為被上訴人填寫申請書及相關資料之代書田秀菊證稱：「（問：原因發生
    日期為何寫九十年六月二十四日？）是經被告（即被上訴人）二人同意寫的。」
    （見原審卷七九、八０頁），如被上訴人甲○○係於八十九年十月一日結婚前即
    贈與被上訴人丁○○，即應記載為該日之前，豈有記載為九十年六月二十四日之
    理。再依民間習俗，聘金多為結婚前交付，婚後始交付者已屬罕見，而被上訴人
    二人係於八十九年十月一日結婚，有戶籍謄本附卷可稽（見原審卷二七頁），如
　　被上訴人所辯系爭土地作為聘金之用，為何未於結婚後即將系爭土地移轉登記與
　　被上訴人丁○○，卻於上訴人九十年四月三日催告被上訴人甲○○於五日內清償
　　後（此有催告書存根聯附本院卷五六頁可證），始於九十年八月十三日辦理所有
　　權移轉登記，其顯不合常理。再者，系爭土地上有為訴外人苗栗縣卓蘭鎮農會設
　　定一百二十萬元之最高限額抵押權，存續期間自八十三年七月八日起為期三十年
　　，有土地登記謄本在卷可憑（見原審卷一五頁），以此設有負擔之土地作為聘金
　　，亦與常情不符。是被上訴人所辯系爭土地之贈與行為係成立於八十九年十月結
　　婚之前供聘金之用，即不足採。至證人劉秀梅及鄭謝萬成證稱被上訴人甲○○確
　　曾於提親時表示要用橘子園及土地當聘金等情（見原審卷四五至四八頁），惟證
　　人劉秀梅證稱被上訴人甲○○與丁○○於九十一年十月間結婚，鄭謝萬成證稱土
　　地係要給被上訴人丁○○做嫁妝等語（見原審卷四六、四八頁），證人鄭秀梅對
　　於被上訴人甲○○與丁○○於八十九年十月結婚，卻證稱為九十一年十月間結婚
　　，相差二年之久，一般人對於時間之記憶僅有數月之差，豈有相差達二年之久，
　　是其知悉於八十九年十月之前有贈與土地之事，即難令人置信。證人鄭謝萬成為
　　被上訴人丁○○之父，其明瞭嫁妝與聘金區別，對於被上訴人甲○○贈與其女之
　　系爭土地為聘金，應印象深刻，豈有將聘金誤為為嫁妝之理，其證詞亦難令人相
　　信，是渠等證言，均與事實不符，不足採取。
五、按保證債務所謂連帶，係指保證人與主債務人負同一債務，對於債權人各負全部
    給付之責任者而言（最高法院四十五年台上字第一四二六號判例參照），故連帶
    保證人與主債務人負同一債務，對於債權人各負全部給付之責，其與主債務人間
    之關係實與連帶債務人彼此間之關係並無二致，債權人得對主債務人或連帶保證
    人同時或先後請求全部或一部之給付，倘連帶保證人之處分財產行為有害及債權
    者，債權人自得行使撤銷權，至於主債務人或其他債務人之資力是否足以清償債
    務，於債權人之行使撤銷權，應不生影響。被上訴人甲○○抗辯馮南燦有資力償
    還，不得向其請求云云，尚屬無據。
六、次按債務人所為之無償行為，有害及債權者，債權人得聲請法院撤銷之；債權人
    依第一項或第二項之規定聲請法院撤銷時，得並聲請命受益人或轉得人回復原狀
    ，民法第二百四十四條第一項、第四項前段定有明文。本件被上訴人甲○○於八
　　十九年八月十八日擔任馮南燦連帶保證人向被上訴人借款，應自該時起與借款人
　　馮南燦負連帶清償債務之責，則上訴人對於被上訴人甲○○之債權自八十九年八
　　月十八日起即已存在，而被上訴人間就系爭土地之贈與係成立於九十年六月二十
　　四日後，被上訴人甲○○僅有二輛舊汽車（分別為八十年及七十八年出廠），已
　　無其他財產，有稅務電子閘門財產所得調件明細表在卷可稽（見原審卷三二頁）
　　，被上訴人甲○○之財產已不足清償積欠上訴人之一百萬元本息之債務甚明。被
　　上訴人甲○○無償行為有害及上訴人之債權，應可認定。而上訴人於九十二年十
　　月聲請對系爭土地假處分，有土地登記簿謄本在卷可憑（見原審卷一五頁），上
　　訴人主張於該時始知悉被上訴人將系爭土地贈與被上訴人丁○○，應可採信。則
　　上訴人於九十二年十二月十二日提起本件訴訟，行使民法第二百四十四條之撤銷
　　權，應未逾一年之除斥期間。
七、綜上所述，被上訴人甲○○將其所有系爭土地贈與被上訴人丁○○，並辦理所有
    權移轉登記時，上訴人之債權業已存在，且贈與後，被上訴人甲○○所餘之財產
    不足以清償應給付上訴人之債務，被上訴人甲○○贈與行為自屬有害於上訴人之
    債權，上訴人自知有撤銷原因之時起一年內依法行使撤銷權，以撤銷被上訴人間
    之系爭土地贈與行為（含債權行為及物權行為），並請求被上訴人丁○○塗銷系
　　爭土地之所有權移轉登記，自屬有據。從而，上訴人請求被上訴人甲○○與丁○
　　○就系爭土地所有權全部，於九十年六月二十四日之贈與行為及所有權移轉行為
　　應予撤銷，被上訴人丁○○應將系爭土地於九十年八月十三日所為之所有權移轉
　　登記予以塗銷，為有理由，應予准許。原審為上訴人敗訴之判決，尚有未洽。上
　　訴意旨指摘原判決不當，求予廢棄，為有理由。本件事證已臻明確，兩造其餘攻
　　擊防禦方法及舉證，核與本件判決結果不生影響，無庸逐一論列，併此敘明。
據上論結，本件上訴為有理由，依民事訴訟法第四百五十條、第七十八條、第八十五
條第一項，判決如主文。
中　　　華　　　民　　　國　　九十三　　年　　　九　　　月　　二十九　　日
~B1民事第六庭審判長法　官　吳火川
~B2　　　　　　　　法　官　吳惠郁
~B3　　　　　　　　法　官　饒鴻鵬
右為正本係照原本作成。
如對本判決上訴，須於收受判決送達後二十日內向本院提出上訴書狀，其未表明上訴
理由者，應於提出上訴後二十日內向本院提出上訴理由書(須按他造人數附具繕本)。
上訴時應提出委任律師為訴訟代理人之委任狀。具有民事訴訟法第四百六十六條之一
第一項但書或第二項之情形為訴訟代理人者，另應附具律師及格證書及釋明委任人與
受任人有該條項所定關係之釋明文書影本。
~B　　　　　　　　書記官　陳如慧
中　　　華　　　民　　　國　　九十三　　年　　　九　　　月　　 三十　　 日
                                                                        Ｂ
